ACORDAO-COMPLETO-2406523

ACÓRDÃO 996/2020 ATA 13/2020 - PLENÁRIO

VISTOS, relatados e discutidos estes autos de agravo interposto pelo município de Rio Tinto/PB contra o Acórdão 530/2020-TCU-Plenário,
ACORDAM os Ministros do Tribunal de Contas da União, reunidos em sessão do Plenário, diante das razões expostas pelo Relator, em:
9.1. com fulcro no art. 289, não conhecer do agravo;
9.2. dar ciência desta deliberação ao recorrente e aos demais interessados.

Agravo interposto contra acórdão que determinou, cautelarmente, por meio do Ministério da Economia, aos órgãos e entidades da Administração Pública Federal que se abstenham de aprovar repasses de recursos federais realizados por meio de transferências voluntárias, ao Estado da Paraíba e aos municípios de João Pessoa/PB, Cabedelo /PB e Rio Tinto/PB, destinados a custear contratos ou instrumentos semelhantes, que contenham a previsão de cobrança da Taxa de Administração de Contrato ou similar.

Governo do Estado da Paraíba.

3. Interessados/Responsáveis/Recorrentes:
3.1. Interessados: Ministério da Economia; Prefeitura Municipal de Cabedelo - PB (09.012.493/0001-54); Prefeitura Municipal de João Pessoa - PB (08.778.326/0001-56); Prefeitura Municipal de Rio Tinto - PB (08.899.940/0001-76)
3.2. Recorrente: Prefeitura Municipal de Rio Tinto - PB (08.899.940/0001-76).

13.1. Ministros presentes: José Mucio Monteiro (Presidente), Walton Alencar Rodrigues, Benjamin Zymler (Relator), Augusto Nardes, Aroldo Cedraz, Raimundo Carreiro, Ana Arraes, Bruno Dantas e Vital do Rêgo.
13.2. Ministros-Substitutos presentes: Augusto Sherman Cavalcanti, Marcos Bemquerer Costa, André Luís de Carvalho e Weder de Oliveira.

ACORDAO-COMPLETO-2413845

Acórdão 1541/2020 - Plenário

BENJAMIN ZYMLER

Ministro Benjamin Zymler.

Trata-se de agravo interposto pelo Município de Vinho Tinto - PB contra o Acórdão 530/2020-TCU-Plenário lavrado nos seguintes termos:
"I - DO CABIMENTO DO RECURSO DE AGRAVO
	Restou deferido pelo plenário medida cautelar para "determinar, cautelarmente, com fundamento no art. 276 do Regimento Interno, por meio do Ministério da Economia, aos órgãos e entidades da Administração Pública Federal que se abstenham de aprovar repasses de recursos federais realizados por meio de transferências voluntárias, ao Estado da Paraíba e aos municípios de João Pessoa/PB, Cabedelo /PB e Rio Tinto/PB, destinados a custear contratos ou instrumentos semelhantes, celebrados a partir desta data, que contenham a previsão de cobrança da Taxa de Administração de Contrato ou similar, até o deslinde destes autos".
	Neste sentido, no âmbito do artigo 289 do Regimento Interno do Tribunal de Contas da União, cabe recurso de agravo contra a medida cautelar adotada com fundamento no artigo 276 do Regimento Interno.
	Desta forma, o presente recurso de agravo preenche o requisito do lapso temporal de 5 dias, possuindo como base a cautelar proferida com fundamento no artigo 276 do Regimento Interno do Tribunal de Contas da União.
II - DO RESUMO DOS FATOS
	Trata-se de possíveis irregularidades na cobrança de taxas de administração de contratos custeados, em parte, supostamente com recursos federais oriundos de convênios realizados entre o Estado da Paraíba, os Municípios de João Pessoa, Cabedelo e Rio Tinto e a União Federal.
	Os recursos de tais taxas servem para subsidiar o programa "Empreender", cuja finalidade serve como forma de fomento ao comércio e microempreendedores da localidade. No Município de Rio Tinto, tal taxa foi instituída pela Lei nº 1.015/2017.
	Diante disso, o colendo plenário do Tribunal de Contas da União entendeu que as cobranças da referida taxa nos recursos de origem federal estariam desvirtuando a destinação da parcela do Convênio.
	Nesse sentido, restou decidido por "determinar, cautelarmente, com fundamento no art. 276 do Regimento Interno, por meio do Ministério da Economia, aos órgãos e entidades da Administração Pública Federal que se abstenham de aprovar repasses de recursos federais realizados por meio de transferências voluntárias, ao Estado da Paraíba e aos municípios de João Pessoa/PB, Cabedelo /PB e Rio Tinto/PB, destinados a custear contratos ou instrumentos semelhantes, celebrados a partir desta data, que contenham a previsão de cobrança da Taxa de Administração de Contrato ou similar, até o deslinde destes autos".
	Contudo, importante ressaltar que, mesmo frente a possibilidade de discussão acerca da matéria, diante dos prejuízos causados na suspensão dos repasses por decisão cautelar, o Município de Rio Tinto resolveu revogar a cobrança das taxas de fiscalização dos contratos oriundos de convênios com demais entes públicos, liquidando a celeuma em questão.
	Vejamos que o novo artigo 7º da Lei do Empreender alterou a cobrança da taxa quando for oriundo de convênios federais e estaduais, senão vejamos:
"Art. 7º - Constituem fontes de recursos do Fundo Municipal a que se refere o artigo anterior (com a nova redação) :
 (...) 
II - O produto resultante de 2% (dois por cento) sobre os contratos que sejam pagos com recursos de dotação orçamentária própria, havendo a exclusão daqueles que forem pagos com convênios ou quaisquer fontes de recursos federal ou estadual".
	Desta forma, resta insubsistente o cerne da questão, razão pela qual é imperiosa a revogação da cautelar deferida pelo plenário referente ao Município de Rio Tinto-PB.
III - DO EFEITO SUSPENVISO AO PRESENTE RECURSO
	Douto relator, nos termos do artigo 289, §4º, requer-se o efeito suspensivo ao presente agravo pela simples razão, esmiuçada em tópico posterior, de que a lei que dava causa à concessão da cautelar foi inequivocamente alterada pela novel legislação (Lei 1.101/2020) .
	Desta forma, não mais subsiste qualquer razão para manutenção da presente medida cautelar em relação ao município de Rio Tinto, ora recorrente, pois a lei que autorizava a cobrança de taxa de administração contratual de recursos oriundos do governo federal foi devidamente revogada.
	Há de se ressaltar, ainda, que a cautelar, mesmo após a modificação da legislação do programa Empreender Rio Tinto, causará inúmeros prejuízos ao ente público, que possui nos Convênios com a União Federal a grande base para realização de obras públicas, como escolas, creches, Unidades de Pronto Atendimento, calçamentos e saneamento básico.
	Desta forma, não há, conforme o artigo 276, risco de lesão ao erário, ao interesse público, ou risco de ineficácia da decisão de mérito, pois todos os atos que poderiam gerar prejuízos foram alterados pela lei 1.101/2020.
	Assim, requer-se o efeito suspensivo ao presente recurso de agravo.
IV - DO MÉRITO RECURSAL - ALTERAÇÃO DA LEGISLAÇÃO E REVOGAÇÃO
DA CAUTELAR
	Douto relator, as razões desse recurso estão consubstanciadas na revogação da referida taxa de fiscalização de contratos oriundos de convênios federais e estaduais, não mais subsistindo as argumentações para emissão da referida cautelar, mantendo-se, apenas, a taxa referida aos contratos realizados com recursos próprios.
	A referida taxa de fiscalização contratual possui uma enorme importância na geração de empregos e desenvolvimento da cidade. A iniciativa gerou um incremento na arrecadação com a geração de microempreendedores e a circulação de mercadorias e serviços.
	O artigo 7º da Lei 1.015/2017 (recém alterado pela Lei 1.101/2020) esmiúça a origem dos recursos financiadores do Empreender Rio Tinto e, conforme já informado, restou alterado em razão da neófita legislação, modificando mais precisamente o inciso segundo, que é justamente objeto da celeuma, senão vejamos:
"Art. 7º - Constituem fontes de recursos do Fundo Municipal a que se refere o artigo anterior (ainda com a redação anterior) :
 (...) 
II - O produto resultante de 2% (dois por cento) sobre todos os valores de pagamentos realizados pelo Município de Rio Tinto, relativos ao fornecimento de bens, serviços e contratações de obras, creditados automaticamente ao Fundo Municipal. A cobrança do referido produto entrará em vigor no próximo exercício".
	Contudo, após a emissão da cautelar, o Poder Público decidiu alterar a referida legislação, através da lei 1.101/2020, passando o referido artigo 7º a vigorar com a seguinte redação:
"Art. 7º - Constituem fontes de recursos do Fundo Municipal a que se refere o artigo anterior (com a nova redação) :
 (...) 
II - O produto resultante de 2% (dois por cento) sobre os contratos que sejam pagos com recursos de dotação orçamentária própria, havendo a exclusão daqueles que forem pagos com convênios ou quaisquer fontes de recursos federal ou estadual".
	Logo, há de se perceber que restou excluída a cobrança da referida taxa de fiscalização contratual oriunda dos convênios federal ou estadual, não mais subsistindo as razões da referida cautelar emitida pelo Tribunal de Contas da União.
	Imperioso destacar a necessidade de reforma da presente decisão em virtude do cumprimento de medidas que excluem os fundamentos expressos no artigo 276 do Regimento Interno deste Tribunal de Contas da União.
	Desta forma, conforme exposto, imprescindível o provimento do efeito suspensivo ao presente recurso, com ratificação de mérito no presente agravo em virtude da revogação da legislação que deu margem à emissão da cautelar.
V - DOS PEDIDOS
	Ante o exposto, requer o Município de Rio Tinto-PB:
a) O conhecimento do presente recurso, pois preenchidos todos requisitos previsto no Regimento Interno do TCU;
b) A concessão de efeito suspensivo ao presente recurso, ante a alteração da legislação que autorizava a cobrança da taxa de administração de contratos oriundos de convênios federais;
c) No mérito, requer a ratificação do pedido de efeito suspensivo para revogar integralmente a cautelar decidida para o Município de Rio Tinto-PB, ora recorrente.
Pede e espera deferimento, em caráter de urgência,"
É o relatório.

Ravi Vasconcelos da Silva Matos (OAB/PB 17.148) representando o município de Rio Tinto-PB

Procuradora-Geral Cristina Machado da Costa e Silva.

REPRESENTAÇÃO. COBRANÇA IRREGULAR POR PARTE DE ENTE FEDERADO DE TAXA EM CONTRATOS CUSTEADOS COM RECURSOS FEDERAIS. CONHECIMENTO. DETERMINAÇÃO DE MEDIDA CAUTELAR AO MINISTÉRIO DA ECONOMIA. OITIVAS. AGRAVO. NÃO CONHECIMENTO. CIÊNCIA.

REPRESENTAÇÃO (REPR)

Secretaria de Controle Externo da Administração do Estado (SecexAdmin).

Cuidam os autos de representação da Secretaria de Controle Externo no Estado da Paraíba (peça 19) em face de possíveis irregularidades na cobrança por parte do Governo do Estado da Paraíba de taxas administrativas de contratos custeados com recursos federais, relativos ao fornecimento de bens, obras e serviços.
2.	Conforme consignado nos autos, o estado da Paraíba estaria se apropriando de percentual, a título de taxa de administração para o financiamento do Fundo Estadual de Apoio ao Empreendedorismo, de cada pagamento realizado a seus fornecedores, com recursos federais. Ademais, como registrou o eminente revisor, Ministro Walton Alencar Rodrigues, a sistemática vem sendo reproduzida por diversos municípios do ente federativo, entre eles João Pessoa, Cabedelo e Rio Tinto, que, da mesma forma, criaram seus fundos contábeis municipais, e retêm, irregularmente, percentuais dos valores pagos em contratos honrados com recursos federais.
3.	Por meio do Acórdão 530/2020-TCU-Plenário, este Tribunal, por entender que havia dúvida jurídica a respeito da constitucionalidade da norma estadual e das normais municipais e para evitar a materialização imediata de prejuízos aos cofres federais, determinou:
"9.2. (...) cautelarmente, por meio do Ministério da Economia, aos órgãos e entidades da Administração Pública Federal que se abstenham de aprovar repasses de recursos federais realizados por meio de transferências voluntárias, ao Estado da Paraíba e aos municípios de João Pessoa/PB, Cabedelo /PB e Rio Tinto/PB, destinados a custear contratos ou instrumentos semelhantes, que contenham a previsão de cobrança da Taxa de Administração de Contrato ou similar".
II
4.	Nesta oportunidade, aprecio agravo interposto pelo município de Rio Tinto/PB, com base no art. 289 do Regimento Interno desta Corte, contra o mencionado dispositivo.
5.	Em síntese, o agravante noticia que revogou "a cobrança das taxas de fiscalização dos contratos oriundos de convênio com demais entes públicos", razão pela qual requer a revogação da medida cautelar no que concerne a este ente municipal.
III
6.	Preliminarmente, pelas razões que passo a expor, entendo que o recurso não merece ser conhecido.
7.	O texto do dispositivo recorrido é claro ao determinar que os órgãos e entidades da administração pública federal se abstenham de aprovar repasses de recursos federais realizados por meio de transferências voluntárias "destinados a custear contratos ou instrumentos semelhantes, que contenham a previsão de cobrança da Taxa de Administração de Contrato ou similar"  (grifamos) . Nesse sentido, a determinação não obsta a aprovação de repasses de recursos para custear ajustes que não contenham a previsão do mencionado tributo.
8.	O agravante informa que, por força da Lei Municipal 1101/2020, o art. 7º da Lei Municipal 1015/2017, que previa a cobrança do tributo em questão, passou a ter a seguinte redação:
"Art. 7º - Constituem fontes de recursos do Fundo Municipal a que se refere o artigo anterior (com a nova redação) :
 (...) 
II - O produto resultante de 2% (dois por cento) sobre os contratos que sejam pagos com recursos de dotação orçamentária própria, havendo a exclusão daqueles que forem pagos com convênios ou quaisquer fontes de recursos federal ou estadual". (grifamos) .
9.	Assim, na situação apresentada pelo agravante, na qual a legislação municipal não mais estaria prevendo a cobrança do tributo, a determinação objeto do recurso não mais se aplicaria ao município de Rio Tinto/PB, dado que a hipótese nela contida, qual seja, a de que os recursos seriam destinados a custear ajuste que contenham a previsão de cobrança da taxa, não mais se verifica.
10.	Nesse contexto, verifico que, com inovação legislativa trazida pela citada Lei Municipal 1101, de 3 de abril de 2020, a determinação recorrida não mais obsta a aprovação de repasses de recursos federais ao ente municipal, não trazendo qualquer reflexo à esfera jurídica do agravante.
11.	Dessa forma, ausente prejuízo ao recorrente que possa ser afastado pelo provimento do presente agravo, o recurso não pode ser conhecido, dada a inexistência de sucumbência.
12.	Por fim, reconheço que, na situação atual, eventual retirada da menção ao município de Rio Tinto/PB do texto da determinação não traria qualquer prejuízo ao conteúdo do dispositivo. Contudo, entendo que a manutenção do texto se faz necessária para atingir o objetivo da medida cautelar, uma vez que o ente federado pode, eventualmente, promulgar nova lei para que a mesma taxa ou tributo semelhante venha novamente a incidir sobre pagamentos efetuados com recursos federais.
	Ante o exposto, voto no sentido de que o Tribunal adote o acórdão que ora submeto à deliberação deste Colegiado.
TCU, Sala das Sessões Ministro Luciano Brandão Alves de Souza, em 22 de abril de 2020.
BENJAMIN ZYMLER 
Relator